臺灣臺中地方法院刑事判決　　　　　　　95年度易字第2751號
公　訴　人　臺灣臺中地方法院檢察署檢察官
被　　　告　甲○○
　　　　　　　　　　國民
　　　　　　　　　　舊址為臺.
選任辯護人　丙○○律師
上列被告因侵占案件，經檢察官提起公訴（95年度偵字第10449號
），本院判決如下：
    主    文
本件公訴不受理。
    理    由
一、公訴意旨略以：被告甲○○之胞兄童茂雄（已歿）於民國七
    十七年至七十九年，出資新台幣（下同）一千二百萬元交由
    被告甲○○與案外人林田村（已歿）、黃正義、陳進祥、張
    慶榮等，合夥購買如起訴書附表一所示之土地，並信託登記
    在童茂雄之妻即告訴人乙○○及案外人張慶松、林明宗、林
    肇榮、陳松等人名下，童茂雄、乙○○夫妻並委託被告甲○
    ○代為處理合夥事宜。至八十四年八月一日，經林田村（已
    歿）、黃正義、陳進祥、張慶榮同意，並以乙○○、張慶松
    、林明宗、林肇榮、陳松等人名義，出具委託書予被告甲○
    ○，由被告甲○○與其所覓得之合作對象漢洋建設股份有限
    公司（以下簡稱漢洋公司）協商、簽訂售地開發契約，甲○
    ○因此向漢洋公司收取六千五百萬元之訂金，然該土地出售
    、開發案終因道路開發及雙方對合建事宜看法不一，致無疾
    而終，至此張慶榮認與甲○○已無合作之基礎，經與甲○○
    協商後，遂先於八十五年四月十五日，匯款五百萬元並開立
    如附表二所示之支票予甲○○，及協商林田村代償甲○○向
    漢洋公司前因開發、售地所收取之定金六千五百萬元，合計
    以一億二千萬元買斷其股份，甲○○因此於八十五年五月一
    日開立授權書予張慶榮，委由張慶榮代為處理前揭與漢洋公
    司之土地開發事宜。然甲○○明知處分上揭股份所得一億二
    千萬元，係其與童茂雄所共有，竟意圖為自己不法所有，而
    侵占入已，因認被告甲○○所為涉犯刑法第三百三十五條第
    一項之侵占罪嫌等語。
二、按告訴乃論之罪，其告訴應自得為告訴之人知悉犯人之時起
    ，於六個月內為之；又告訴乃論之罪，其告訴已逾告訴期間
    者，應諭知不受理之判決，並得不經言詞辯論為之，刑事訴
    訟法第二百三十七條第一項、第三百零三條第三款、第三百
    零七條，分別定有明文。又於直系血親、配偶或同財共居親
    屬之間或其他五親等內血親或三親等內姻親之間，犯刑法第
    三百三十五條之普通侵占罪者，須告訴乃論，此觀諸刑法第
    三百三十八條准用同法第三百二十四條第二項之規定甚明；
    且「姻親關係，因離婚而消滅；結婚經撤銷者亦同。」，民
    法第九百七十一條定有明文，其既明文列舉唯離婚之情形將
    致姻親關係消滅，則由該條文文義反面可推知，當婚姻因夫
    妻一方之死亡而解消時，姻親關係並不因而消滅（同見解請
    參閱民法親屬新論，陳棋炎、黃宗樂、郭振恭著，三民書局
    八十二年二月四版第一八五頁）。而「被害人之法定代理人
    或配偶，得獨立告訴。被害人已死亡者，得由其配偶、直系
    血親、三親等內之旁系血親、二親等內之姻親或家長、家屬
    告訴。但告訴乃論之罪，不得與被害人明示之意思相反。」
    ，刑事訴訟法第二百三十三條亦定有明文。
三、經查：
  (一)本件告訴人乙○○之亡夫童茂雄乃被告甲○○之胞兄，為告
    訴人及被告所不爭執，復有臺中縣戶籍登記簿、被告甲○○
    之全戶戶籍資料查詢結果、告訴人乙○○之個人基本資料查
    詢結果各一份在卷可查，則告訴人乙○○與被告童茂雄間，
    依法本屬二親等姻親關係，且揆諸前開說明，此等姻親關係
    尚不因告訴人乙○○之夫童茂雄死亡而解消，應屬至明。
  (二)而本件告訴人乙○○係因稅捐稽徵機關通知告訴人乙○○應
    補行繳納土地增值稅，始獲悉上情一節，業據告訴人於告訴
    狀內陳明甚詳，復有告訴人乙○○經苗栗縣稅捐稽徵處竹南
    分處於八十六年十二月二十四日發函通知，應補繳系爭土地
    之土地增值稅之苗栗縣稅捐稽徵處竹南分處八六苗稅竹二字
    第86713359號函在卷可稽，則告訴人乙○○早於八十六年十
    二月間即已發現被告甲○○之侵占犯嫌等情，應堪為認定。
    惟其竟遲至九十四年一月三十一日始具狀對被告甲○○提出
    本件告訴，而三親等內姻親犯侵占罪者，依法須經告訴乃論
    ，並應遵守自知悉犯人時起六個月之告訴期限，業如前述，
    是本件告訴已逾合法之告訴期間一節，即屬明確。
  (三)縱認本件告訴人乙○○僅係系爭土地之名義上登記人，真正
    得對被告甲○○主張權利之人為其夫童茂雄，惟該童茂雄業
    於八十七年十月十四日死亡，業經告訴人於告訴狀中敘明，
    復有童茂雄之除戶資料一份在卷可考，惟告訴人之夫童茂雄
    對被告甲○○就本案，截至其死亡之八十七年十月十四日止
    ，亦未曾提出告訴（彼等間就本件亦須經合法告訴），則告
    訴人乙○○固可依刑事訴訟法第二百三十三條第一項之規定
    ，基於配偶之身分提出告訴，惟其於八十六年十二月二十四
    日後收到前開補稅通知之後，顯然未曾提出告訴。且告訴人
    乙○○於其夫童茂雄死亡後，依刑事訴訟法第二百三十二條
    第二項之規定，雖具有代理告訴權（臺灣高等法院六十二年
    十二月二十一日法律座談會刑事類第四十五號可資參照），
    惟因被害人童茂雄生前已逾告訴期間（八十六年十二月二十
    四日後至八十七年十月十四日止，顯已逾六個月）而喪失告
    訴權，則告訴人乙○○自亦不得再行告訴，亦屬明確。
  (四)故本件告訴人乙○○遲至九十四年一月二十八日始委託黃呈
    利律師代為提出本件告訴，依上開說明，顯已逾六個月之告
    訴期間而為告訴不合法，依照上開說明，爰不經言詞辯論，
    諭知不受理之判決。
四、另臺灣臺中地方法院檢察署檢察官移送本院併辦部分（九十
    五年度偵字第二六三六三號），因本案部分為不受理之判決
    ，本院已無從實體審究被告之犯罪事實，亦不得就前揭併辦
    部分論斷是否與本案係屬同一事實而為事實上同一之案件，
    自應退回該署另為適法之處理，附此敘明。
據上論斷，應依刑事訴訟法三百零三條第三款、第三百零七條，
判決如主文。
中　　華　　民　　國　　96　　年　　1 　　月　　17　　日
                  刑事第四庭  審判長 法  官  林宜民
                                     法  官  許惠瑜
                                     法  官  林學晴
上正本證明與原本無異。
如不服本判決，應於送達後十日內向本院提出上訴狀（須附繕本
），上訴於台灣高等法院台中分院。
                                     書記官  賴淵瀛
中　　華　　民　　國　　96　　年　　1　　月　　17　　日
